---
title: "Analiza NGS: Mapowanie odczytów Escherichia coli"
author: "Michał M"
date: "2024-11-26"
output: html_document
---
# Pozostałe wykresy oraz raporty zostały zapisane i umieszczone w odpowiednim folderze na GitHubie.
```{r, Wczytywanie plików FASTQ i kontrola jakości przed trymowaniem}
# Instalacja i załadowanie pakietów
if (!requireNamespace("BiocManager", quietly = TRUE)) install.packages("BiocManager")
BiocManager::install(c("ShortRead", "Biostrings", "Rsubread", "GenomicAlignments")) # Sprawdzenie i instalacja pakietu BiocManager do zarządzania pakietami Bioconductor

# ShortRead - do pracy z plikami FASTQ i QC
# Biostrings - do manipulacji sekwencjami DNA/RNA
# Rsubread - do mapowania odczytów na genom referencyjny
# GenomicAlignments - do analizy plików BAM i wyników mapowania

# Załadowanie bibliotek
library(ShortRead) # Wczytywanie danych FASTQ, kontrola jakości
library(Biostrings) # Operacje na sekwencjach (np. obliczanie GC, usuwanie adapterów)
library(Rsubread) # Narzędzia do mapowania odczytów na genom referencyjny
library(GenomicAlignments) # Analiza wyników mapowania z plików BAM

# Ustawienie ścieżki do katalogu wyjściowego na wyniki analizy
fastq_file <- "C:/Users/moren/Documents/R/Zaliczenie/ecoli_raw.fq" # Plik FASTQ zawiera sekwencje DNA/RNA z informacjami o jakości
output_dir <- "C:/Users/moren/Documents/R/Zaliczenie/Raport"
dir.create(output_dir, showWarnings = FALSE) # Tworzenie folderu, jeśli nie istnieje, aby zapisać wyniki analizy

# Zdefiniowanie nazw plików wyjściowych
preprocessed_fastq <- file.path(output_dir, "preprocessed_ecoli.fq") # Plik FASTQ po preprocessingu
bam_file <- file.path(output_dir, "aligned_reads.bam") # Plik BAM zawierający wyniki mapowania odczytów na genom referencyjny
qc_report <- file.path(output_dir, "QC_report.html") # Raport jakości danych wygenerowany przez pakiet ShortRead
```

```{r Kontrola jakości przed przetwarzaniem}
# Wczytaj dane FASTQ
fq_reads <- readFastq(fastq_file) # Ładowanie danych sekwencyjnych z pliku FASTQ. 
# Każdy odczyt zawiera sekwencję nukleotydów oraz odpowiadające jej wartości jakości (Phred).

# Histogram długości odczytów
hist(width(fq_reads), breaks = 50, col = "skyblue",
     main = "Długości odczytów przed preprocessingiem",
     xlab = "Długość odczytu (bp)") # Wizualizacja rozkładu długości odczytów w danych. 
# Pozwala zidentyfikować odczyty zbyt krótkie lub zbyt długie, które mogą wymagać filtracji.

# Podstawowe statystyki
cat("Liczba odczytów:", length(fq_reads), "\n") # Wyświetla liczbę odczytów w danych FASTQ.

cat("Długości odczytów: min =", min(width(fq_reads)), 
    "bp, max =", max(width(fq_reads)), "bp\n") # Wyświetla minimalną i maksymalną długość odczytów, co pomaga ocenić ich jakość.

# Wizualizacja jakości baz
# Konwersja jakości na wartości numeryczne
quality_scores <- as.numeric(as(quality(fq_reads), "matrix")) # Pobiera wartości jakości Phred z danych FASTQ i konwertuje je do postaci numerycznej. # Pozwala na dalszą analizę i wizualizację jakości.

# Rysowanie histogramu jakości
hist(quality_scores, breaks = 50, 
     main = "Rozkład jakości przed preprocess", 
     xlab = "Jakość (Phred)", col = "skyblue", border = "black") # Wizualizacja jakości baz w danych. Histogram pokazuje rozkład wartości jakości Phred, co pozwala zidentyfikować bazy o niskiej jakości, które mogą wymagać przycięcia.

# Konwersja jakości na wartości numeryczne
quality_scores <- as.numeric(as(quality(fq_reads), "matrix"))

# Generowanie raportu QC
qa_results <- qa(fastq_file, type = "fastq")
report(qa_results, dest = "C:/Users/moren/Documents/R/Zaliczenie/QA_report.html") # Tworzenie obiektu z wynikami kontroli jakości. Funkcja `qa()` analizuje dane FASTQ i generuje statystyki, takie jak długość odczytów, wartości jakości i liczba odczytów.

# Analiza zawartości GC
gc_content <- letterFrequency(sread(fq_reads), letters = "GC", as.prob = TRUE) # Obliczanie zawartości GC dla każdego odczytu w danych FASTQ. Zwraca wartość procentową nukleotydów G i C w każdej sekwencji.

# Histogram zawartości GC
hist(gc_content, breaks = 50,
     main = "Zawartość GC w oryginalnych odczytach",
     xlab = "Procent GC", col = "lightgreen", border = "black") # Wizualizacja zawartości GC w danych FASTQ. Histogram przedstawia rozkład procentowy GC. Pozwala zidentyfikować ewentualne odchylenia, takie jak bias w zawartości GC.
```
# Dane jakościowe wykazują pewne niedoskonałości, co sugerują dwa wyraźne peaki na wykresie. Taki rozkład wskazuje na potencjalne obszary wymagające poprawy, szczególnie w kontekście jakości końcowych cykli sekwencjonowania lub obecności zanieczyszczeń w danych.
# Procent zawartości GC w sekwencji odgrywa kluczową rolę w ocenie stabilności nici DNA. Wyższa zawartość GC zazwyczaj wskazuje na silniejsze wiązania między łańcuchami, co przekłada się na większą stabilność strukturalną tej nici.

```{r Przycinanie i Filtracja odczytów}
# Przycinanie niskiej jakości baz z końców odczytów
trimmed_reads <- trimTailw(fq_reads, k = 2, a = "B", halfwidth = 1, successive = TRUE)
# Funkcja `trimTailw()` przycina bazy o niskiej jakości z końców odczytów.
# Parametry:
# - `k = 2`: Minimalna liczba kolejnych baz o niskiej jakości (Q10 lub mniej, odpowiadającej "B").
# - `a = "B"`: Symbol odpowiadający minimalnej akceptowalnej jakości w skali Phred.
# - `halfwidth = 1`: Rozmiar okna do uśredniania jakości podczas analizy.
# - `successive = TRUE`: Wymusza przycinanie, jeśli niska jakość występuje kolejno.
# Wynik: odczyty o niskiej jakości na końcach zostają przycięte.

# Usuwanie sekwencji adapterów
adapter_seq <- DNAString("AGATCGGAAGAGC")
trimmed_reads <- trimLRPatterns(Lpattern = adapter_seq, subject = trimmed_reads) # Definicja sekwencji adaptera Illumina ("AGATCGGAAGAGC") w formacie `DNAString`.

# Filtracja zbyt krótkich odczytów (próg: 50 bp)
filtered_reads <- trimmed_reads[width(trimmed_reads) >= 50] # Usuwanie odczytów krótszych niż 50 bp.

# Zapis przetworzonych odczytów

preprocessed_fastq <- "C:/Users/moren/Documents/R/Zaliczenie/Raport/preprocessed_ecoli.fq"
writeFastq(filtered_reads, preprocessed_fastq) # Funkcja `writeFastq()` zapisuje przetworzone odczyty do nowego pliku FASTQ.

cat("Liczba odczytów po przycinaniu i filtracji:", length(filtered_reads), "\n") 
```

```{r Mapowanie do genomu referencyjnego}
# Przygotowanie genomu referencyjnego
ref_genome <- "C:/Users/moren/Documents/R/Zaliczenie/GCA_000005845.2_ASM584v2_genomic.fna" # Ścieżka do pliku referencyjnego genomu Escherichia coli w formacie FASTA. Genom referencyjny służy jako punkt odniesienia do mapowania odczytów.

buildindex(basename = "ecoli_index", reference = ref_genome) # Funkcja `buildindex()` tworzy indeks genomu referencyjnego.

# Mapowanie odczytów
bam_file <- "C:/Users/moren/Documents/R/Zaliczenie/Raport/aligned_reads.bam" # Ścieżka do pliku wynikowego w formacie BAM, który będzie zawierał wyniki mapowania.

align(index = "ecoli_index", 
      readfile1 = preprocessed_fastq, 
      input_format = "FASTQ", 
      output_file = bam_file) # Funkcja `align()` mapuje odczyty na genom referencyjny.

cat("Plik BAM wygenerowany:", bam_file, "\n") # Wyświetla informację o lokalizacji wygenerowanego pliku BAM. Pomaga zweryfikować, czy proces mapowania zakończył się sukcesem.
```

```{r Analiza wyników mapowania}
# Import pliku BAM
aln <- readGAlignments(bam_file) # Wczytanie wyników mapowania z pliku BAM za pomocą funkcji `readGAlignments()`. Obiekt `aln` zawiera wszystkie zmapowane odczyty, w tym ich pozycje w genomie, dopasowania oraz inne szczegóły dotyczące wyników mapowania.

# Obliczenie pokrycia genomu
coverage_data <- coverage(aln) # Funkcja `coverage()` oblicza liczbę odczytów przypisanych do każdej pozycji w genomie. Zwracany obiekt typu `RleList` przechowuje dane o pokryciu w sposób wydajny pamięciowo.

# Wizualizacja pokrycia genomu
cov_df <- as.data.frame(coverage_data[[1]])# Konwersja pokrycia dla pierwszego chromosomu/genomu referencyjnego do formatu ramki danych. Pozwala to na łatwiejszą manipulację danymi i wizualizację.
cov_df$position <- as.numeric(rownames(cov_df)) # Dodanie kolumny `position`, która reprezentuje pozycje w genomie. Konwersja indeksów z nazw wierszy na wartości liczbowe.

#Obliczenie średniego pokrycia genomu:
mean_coverage <- mean(cov_df$value) # Oblicza średnią wartość pokrycia dla całego genomu. Pokrycie to średnia liczba odczytów przypadająca na każdą pozycję w genomie.

cat("Średnie pokrycie genomu wynosi:", mean_coverage) # Wyświetla wynik średniego pokrycia genomu w konsoli.

# Wizualizacja pokrycia genomu
library(ggplot2) # Ładowanie biblioteki ggplot2 do tworzenia wykresów.
ggplot(cov_df[1:25000, ], aes(x = position, y = value)) +
  geom_line(color = "blue") +
  labs(title = "Pokrycie genomu E. coli", 
       x = "Pozycja w genomie", 
       y = "Liczba zmapowanych odczytów") +
  theme_minimal()
# Tworzenie wykresu pokrycia genomu:
# - `aes(x = position, y = value)`: Pozycje w genomie na osi X, liczba odczytów na osi Y.
# - `geom_line(color = "blue")`: Rysowanie linii z pokryciem w kolorze niebieskim.
# - `labs()`: Dodanie tytułu oraz opisów osi.
# - `theme_minimal()`: Użycie minimalistycznego stylu wykresu.

#Procent odczytów zmapowanych
total_reads <- 222756  # Całkowita liczba odczytów przed mapowaniem.
mapped_reads <- 222737  # Liczba odczytów, które zostały poprawnie zmapowane.
percent_mapped <- (mapped_reads / total_reads) * 100 # Obliczenie procentu zmapowanych odczytów jako (zmapowane odczyty / całkowite odczyty) * 100.
cat("Procent zmapowanych odczytów:", percent_mapped, "%") # Wyświetla procent zmapowanych odczytów w konsoli.

```

```{r Generowanie raportu QC}
# Generowanie wyników kontroli jakości (QC)
qa_results <- qa(preprocessed_fastq, type = "fastq")

# Generowanie raportu w formacie HTML
report(qa_results, dest = qc_report)

# Wyświetlenie informacji o lokalizacji wygenerowanego raportu
cat("Raport QC wygenerowany:", qc_report, "\n")
```
# W związku z brakiem obecności adapterów, liczba odczytów pozostała niezmieniona. W efekcie, raporty jakości również nie wykazały istotnych zmian, co sugeruje, że dane były już odpowiednio przygotowane pod kątem jakości przed dalszym przetwarzaniem.